【裁判字號】    90,台上,149
【裁判日期】    900111
【裁判案由】    妨害投票
【裁判全文】
最高法院刑事判決                                  九十年度台上字第一四九號
    上  訴  人  台灣高等法院台中分院檢察署檢察官
    被      告  丁 ○ ○
                壬    ○
                戊 ○ ○
                丙 ○ ○
                庚 ○ ○
                卯 ○ ○
                辰○○○
                寅 ○ ○
                丑 ○ ○
                巳 ○ ○
                乙 ○ ○
                癸 ○ ○
                甲 ○ ○即.
                己 ○ ○
                子 ○ ○
                辛 ○ ○
右上訴人因被告等妨害投票案件，不服台灣高等法院台中分院中華民國八十九年八月
二日第二審判決（八十九年度上訴字第八八、九九號，起訴案號：台灣彰化地方法院
檢察署八十七年度選偵字第二六號），提起上訴，本院判決如左：
    主  文
原判決撤銷，發回台灣高等法院台中分院。
    理  由
本件原判決以檢察官公訴意旨略稱，被告丁○○、壬○、戊○○、丙○○、庚○○、
卯○○、辰○○○、寅○○、丑○○、巳○○、乙○○、癸○○、張甲○○、己○○
、子○○、辛○○等於民國八十七年鄉鎮市民代表暨村長里長選舉時，為支持彰化縣
埔心鄉埔心村村長候選人許義鍼（由檢察官另案偵辦）能順利當選，竟共同基於妨害
投票之犯意聯絡。先後於八十七年二月十、十一日，將丁○○、壬○、戊○○、庚○
○、張甲○○、己○○等人戶籍，遷移至同村武訓路一一六號許義彥（由檢察官另行
偵辦）住處；卯○○、辰○○○、寅○○、丑○○、巳○○、乙○○等人之戶籍遷入
同村武訓路一一八巷十號許義鍼住處；癸○○、子○○、辛○○等人之戶籍遷至同村
武訓路一一八巷十二號許有舜（由檢察官另行處理）住處。並均於投票日，前往該村
第○四九二號投票所投票。但渠等並無居住之事實，致妨害投票之正確性，因認被告
等涉犯刑法第一百四十六條第一項之妨害投票罪嫌等情。惟經審理結果，認為不能證
明被告等犯罪，乃維持第一審諭知被告等無罪之判決，駁回檢察官在第二審之上訴，
固非無見。
惟查：(一)審判期日之訴訟程序專以審判筆錄為證；第二審審判長依刑事訴訟法第九十
四條訊問被告後，應命上訴人陳述上訴之要旨，同法第四十七條、第三百六十五條分
別定有明文。本件第一審判決後，係由檢察官提起上訴。然依原審審判筆錄之記載，
審判長於審判期日對被告等為人別訊問後，並未命上訴人即檢察官陳述上訴要旨，檢
察官亦未自行陳述（見原審卷第一五二頁），致無從明瞭其上訴之範圍，原審所踐行
之程序即屬違法。(二)依公職人員選舉罷免法第十五條第一項規定，有選舉權人在各該
選舉區繼續居住四個月以上者，為公職人員選舉各該選舉區之選舉人。依其文義解釋
，係以有選舉權人在各該選舉區繼續居住滿四個月以上，為取得各該選舉區選舉人資
格之要件。揆其立法意旨，無非以民選公職人員係代表人民行使公權力，其應由各該
選舉區選出者，自應獲得各該選區居民多數之支持與認同，始具實質代表性，並符合
選賢與能，及主權在民之精神。尤其地方公職人員選舉之結果，關係各該地區公共行
政管理、資源分配或公共事務之監督，與各該地區居民之生活及利益息息相關。且各
該地區之實際需要如何？何項公共事務應興應革？以及各該選舉區候選人中何人適合
擔任此項公職，而得以最妥善適當執行公權力？應屬實際居住於該地區已有一定時間
以上之居民知之最詳，感受最切。因此，由具有該項資格之選舉權人投票選舉該選區
之地方公職人員，較能達到選賢與能，造福鄉梓之目的。反之，如有選舉權人未曾於
該選舉區內居住，或居住期間尚未達一定時間者，依上開意旨反面解釋，自不適於選
舉該選舉區之公職人員。又同法雖於第二十三條前段及中段規定，選舉人名冊，由鄉
（鎮、市、區）戶籍機關依戶籍登記簿編造；凡投票前二十日已登錄戶籍登記簿，依
規定有選舉人資格者，應一律編入名冊。依此規定，凡編入選舉人名冊者，除於投票
前二十日已登錄戶籍登記外，尚須「依規定有選舉人資格者」為限。且依同法施行細
則第二條之一第一項規定，本法第四條居住期間之計算所依據之戶籍登記，應由戶籍
機關切實查察，其遷入登記不實者，應依法處理。而戶籍法第二十四條規定，戶籍登
記事項有錯誤或脫漏時，應為更正之登記；同法第二十五條規定，戶籍登記事項自始
不存在或自始無效時，應為撤銷之登記。依上開規定觀之，如故意虛報遷入戶籍登記
者，應屬戶籍法第二十五條所規定，戶籍登記事項自始不存在或自始無效而應為撤銷
登記之範疇。則虛報遷入戶籍登記，既應由戶籍機關依規定為撤銷登記。於此情形，
是否尚能以其不實之遷入戶籍登記，而認為其具備該選舉區選舉人資格之適法要件？
已值商榷。尤其候選人之親友以選舉某選舉區內特定候選人為目的，並無遷入及居住
於該選舉區之事實，而於四個月前虛報遷入戶籍，使戶籍機關將其列入該選舉區選舉
人名冊內公告確定，而參加投票選舉，於選舉後又將戶籍辦理遷出者，如認其仍為合
法之選舉人，無異任由與選舉區內利害無關之人代為行使選舉權，自與前述公職人員
選舉罷免法第十五條第一項規定之立法意旨有悖。原判決理由二之（二）謂倘國民在
各選舉區內已遷入戶籍登記達四個月以上，並於投票前二十日已登記戶籍登記簿者，
即得在各該選舉區行使選舉權，而置前揭虛報遷入戶籍登記後參加投票選舉之情形於
不論，依上開說明，尚嫌率斷。(三)行政罰之目的及性質與刑事處罰不同，並無代替刑
法處罰犯罪之效力；違反行政法規之違法行為，如同時該當於刑法犯罪構成要件者，
仍無礙於犯罪行為之成立，不因其應受行政處罰而解免其刑事責任。原判決理由二之
（三）謂申請人故意為不實之戶籍登記申請，應逕依戶籍法之規定科處罰鍰，而不罹
於刑責云云。依上開說明，其見解亦有可議。且本件起訴之事實，係指被告等以虛報
遷入戶籍登記之方式，使戶籍機關將被告等列入該選舉區選舉人名冊公告確定，並參
與投票，而使投票發生不正確之結果。其行為態樣與單純故意為不實之戶籍登記申請
，並不完全相同。原判決以戶籍法對申請人故意為不實之戶籍登記申請，已有科處罰
鍰規定，而認為被告等所為不成立刑法第一百四十六條之妨害投票罪，其論斷亦有違
誤。(四)依公職人員選舉罷免法第三十八條第三項、第四十五條之四、第四十五條之五
、第六十五條規定，候選人保證金之發還、沒收，及競選經費之捐贈限制，與選舉經
費之補助，暨有關全國不分區、僑居國外國民之國民大會代表、立法委員選舉當選人
名額，均以投票得票率之多寡而為決定及分配。參照上開規定，投票得票率之多寡，
除關係候選人之當選與否外，猶與上開各項選舉結果攸關。因之，刑法第一百四十六
條所謂「使投票發生不正確之結果」，除指使某候選人當選與否之選舉結果外，兼指
使得票率等投票結果發生不正確結果之情形在內。按憲法第一百二十九條所規定之無
記名投票方法，固有使投票內容隱密之效果；然如故意使非真正居住於各該選舉區之
人以虛報遷入戶籍登記之手段，使戶籍機關將之列入該選舉區之選舉人名冊內而投票
選舉，則顯足以使各該選舉區計算得票率基礎之選舉人之人數及投票之票數為不實之
增加，且其虛報遷入登記之人數愈多，虛增之選舉人數及投票之票數亦相對增加。縱
因查證困難，無法得知其等投票選舉之特定候選人為何人，然不論其投與何一候選人
，其既已使選舉權人之人數及投票數為不實之增加，自足以使投票發生不正確之結果
。其中尤以小型選舉區（如鄉、鎮、市、區、村、里長或代表選舉）之影響為顯著。
本件被告等共同以虛報遷入戶籍之手段，使原不具備彰化縣埔心鄉埔心村村長選舉權
人資格之人達十六人，被戶籍機關列入該選舉區之選舉人名冊內，並公告確定。起訴
書並謂被告等均係許義鍼之支持者，其等並於投票日前往投票。而依另一候選人許武
松指稱投票結果，伊因較許義鍼少十三票而落選（見偵查卷第五頁）。倘屬無誤，難
謂對選舉之結果無影響。乃原判決理由二之（三）竟謂，我國選舉係採取秘密投票方
式為之，如以所謂「幽靈人口」方式遷移戶籍者，究竟投票予何人無法確認，無法以
此認定必然使選舉發生不正確之結果云云，其論斷亦與論理法則有違，自難謂適法。
(五)刑法第一百四十六條之妨害投票結果正確罪，係採概括規定，泛指以詐術或其他一
切非法方法，使投票發生不正確之結果者，均屬之。此觀之該條立法理由記載：「查
第二次修正案理由謂外國立法例，對於選舉之舞弊，可分兩派：一為列舉規定，法國
、比國、義大利、西班牙、匈牙利、英國、美國等國是也。一為概括規定，德國、奧
國、芬蘭等國是也。第一派之選舉法，雖屢經更改，然難臻嚴密，即如法國……曾經
六次修改，其列舉之犯罪行為，幾及百種，仍有未盡，乃於一九○二年三月三十日頒
布概括規定之條文，蓋以列舉終有遺漏也。原案第一百五十八條第一項係仿列舉式。
其所注意者，一為選舉名簿，一為無資格之投票，其嚴密不如法國，且於投票後，選
舉結果前一切弊端無明文處罰，故本案擬從第二派為概括之規定。又原案關於選舉名
簿一層，係本條之未遂罪與偽造公文書罪為想像上之兩罪競合，仍依併合論罪，從重
處斷，故不另為規定。……」即明。足見無投票權人以不實方法使公務員登載於選舉
名冊並公告確定，取得形式上之投票權以投票，致投票發生不正確之結果者，應屬該
條所指非法方法之範疇。依憲法規定，人民固有遷徙之自由，但無為虛偽戶籍登記之
自由與權利。本件起訴書認定被告等以不實遷入戶籍之方式，致使非實際居住於上開
選舉區之人取得選舉權而參與投票。倘屬無誤，即係以虛報遷入戶籍取得投票權而參
與投票，自屬該條所規定非法方法之範疇，與憲法所保障之遷徙自由無關。乃原判決
理由竟謂，以「幽靈人口」虛報登記遷入戶籍，屬憲法所規定遷徙自由之範圍，非屬
刑法第一百四十六條所規定非法方法云云，殊難謂無判決不適用法則之違誤。以上或
為上訴意旨所指摘，或為本院得依職權調查之事項。檢察官上訴意旨指摘原判決不當
，非無理由，應認有發回更審之原因。
據上論結，應依刑事訴訟法第三百九十七條、第四百零一條，判決如主文。
中      華      民      國     九十     年      一      月     十一     日
                              最高法院刑事第七庭
                                  審判長法官  吳  雄  銘
                                        法官  池  啟  明
                                        法官  石  木  欽
                                        法官  郭  毓  洲
                                        法官  吳  三  龍
      右正本證明與原本無異
                                              書  記  官
中      華      民      國     九十     年      一      月     十六     日


司法院資訊處製作；財團法人民間司法改革基金會備份。
